臺灣高等法院高雄分院民事判決　　　　　95年度勞上字第10號
上　訴　人　屏東縣潮州鎮農會
　法定代理人　乙○○
　訴訟代理人　張賜龍律師
　　　　　　　黃郁婷律師
　被 上 訴人　戊○○
　　　　　　　丁○○
　　　　　　 （民國60年8月23日生，
　　　　　　　丙○○
　　　　　　　卯○○
　　　　　　　子○○
　　　　　　　丑○○
　　　　　　　甲○○
　　　　　　　丁○○
　　　　　　 （民國61年12月6日生，
　　　　　　　辛○○
　　　　　　　壬○○
　　　　　　　庚○○
　　　　　　　癸○○
　　　　　　　寅○○
　　　　　　　辰○○
　　　　　　　己○○
　上15人共同
　訴訟代理人　陳清朗律師
上列當事人間請求給付退休金等事件，上訴人對於民國95年5 月
30日臺灣屏東地方法院93年度勞訴字第7 號第一審判決提起上訴
，本院於96年1月10日言詞辯論終結，判決如下：
    主  文
原判決關於命上訴人給付部分，及該部分假執行之宣告，暨訴訟
費用之裁判（除確定部分外）均廢棄。
上開廢棄部分，被上訴人在第一審之訴及假執行之聲請均駁回。
第一審（除確定部分外），及第二審訴訟費用由被上訴人負擔。
    事實及理由
一、被上訴人起訴主張：被上訴人均為上訴人信用部之員工，渠
    等之到職日、離職日、年資及年資基數等資料，均詳如原審
    判決附表一所示；至被上訴人之最後薪額則如原審判決附表
    二「最後薪額」欄所載。因財政部命令上訴人將所屬信用部
    之營業於民國91年7 月26日交由臺灣土地銀行股份有限公司
    （下稱土地銀行）承受，上訴人遂於91年7 月26日將被上訴
    人資遣。依據行政院勞工委員會（下稱勞委會）93年3 月26
    日勞動一字第0930014115號函認為農會信用部歸屬於農會，
    係屬人民團體，不適用勞動基準法（下稱勞基法）之規定。
    且行政院農業委員會（下稱農委會）亦以93年5 月18日農輔
    字第0930124301號函認農會信用部係依據農會法第4 條而設
    立，係屬農會內部單位，其人事管理依農會人事管理辦法（
    下稱系爭管理辦法）之規定辦理，故本件關於資遣費、退休
    金之請求，自應依系爭管理辦法第52 條 、第54條規定請求
    。惟上訴人就已具退休資格之辰○○、甲○○，未依法給付
    退休金；就戊○○、丁○○（60年8 月23日生）、丙○○、
    卯○○（下稱戊○○等四人）僅給付一部分之資遣費，尚有
    差額未付；就其餘被上訴人則未給付任何資遣費。被上訴人
    曾於93年7 月26日申請屏東縣政府勞工局調解，因上訴人拒
    絕給付而調解不成立。又被上訴人均在上訴人所屬信用部任
    職3 年至29年不等，繼續工作從未中斷，且兩造亦未訂立臨
    時員工書面契約，足證被上訴人乃正式員工。況上訴人自被
    上訴人任職起，均為被上訴人投保勞保、健保從未間斷，亦
    證被上訴人並非臨時員工。另本件僱傭關係乃存在於兩造間
    ，被上訴人並非受上訴人所屬之信用部所僱用，應給付退休
    金或資遣費之義務人係上訴人，而非上訴人所屬信用部，該
    信用部僅係農會內部單位，並無權利能力，無法負擔權利義
    務。而土地銀行依財政部命令接管上訴人所屬信用部，僅係
    受讓上訴人所屬信用部營業所必需之財產，非就上訴人所有
    之資產及營業概括承受，自無承擔上訴人上開資遣費、退休
    金給付義務之依據，故上訴人乃屬應給付本件退休金、資遣
    費之人。又土地銀行並非就上訴人之資產及營業概括承受，
    非屬民法第305 條第1 項所規定概括承受資產及負債之情形
    ，自無該條第2 項所定2 年除斥期間之適用。爰依系爭管理
    辦法第52條、第54條之規定，聲明求為判決：(一)上訴人應給
    付戊○○等四人如原審判決附表二「備註」欄所示之金額、
    給付其餘被上訴人如原審判決附表一「可請求之資遣費或退
    休金」欄所示之金額，及均自起訴狀繕本送達翌日（即93年
    10 月6日，下同）起至清償日止，按年息5 ％計算之利息。
    (二)願供擔保請准宣告假執行。
二、上訴人則以：系爭管理辦法所指之員工，係指農會編制內之
    員工而言，被上訴人中除戊○○等四人外，其餘均非經公開
    考選及格而予以聘任者，亦未經升等考試及格，渠等自非系
    爭管理辦法所稱之「員工」。至於上訴人長期為被上訴人投
    保勞、健保，固可認定兩造間存有僱傭關係，惟被上訴人並
    不因此當然取得編制員工之資格，自亦無法適用系爭管理辦
    法請求退休金、資遣費，故戊○○等四人於轉為編制內員工
    前之臨時員工年資（如原審判決附表一編號1 至編號4 所示
    ），自不得請求資遣費。至於其餘被上訴人因均為臨時員工
    ，亦不得依系爭管理辦法請求資遣費或退休金。另農會係人
    民團體，非屬勞基法第3 條所列適用該法之行業，被上訴人
    自無法依勞基法之規定請求資遣費或退休金。縱認被上訴人
    係屬上訴人信用部之員工，惟上訴人信用部之全部資產及負
    債，已於91年7 月26日經財政部命令交由土地銀行概括承受
    ，並訂立「經營不善農漁會信用部後續處理原則」（下稱系
    爭處理原則），而依系爭處理原則有關「信用部員工安置」
    部分第1 點之規定，原有信用部編制內及臨時員工，自銀行
    承受日起即非屬農漁會員工；其截至銀行承受日之退休金、
    資遣費，其提撥金不足部分，由金融重建基金負擔。且中央
    存款保險股份有限公司（下稱中央存保公司）亦於92年1 月
    20 日 函知上訴人，依財政部之指示，應由承受銀行辦理核
    發退休金、資遣費事宜。故縱認被上訴人有本件請求權存在
    ，依中央存保公司與土地銀行簽訂之讓與承受農會信用部契
    約第2 條、第4 條及第9 條第2 項之約定、及金融機構合併
    法第13條、第18條第3 項之規定，亦應由土地銀行概括承受
    本件給付之義務。且上訴人原信用部之全部資產及負債確已
    均由土地銀行概括承受，上訴人原為其信用部員工所提撥之
    退休資遣準備金，亦已轉撥土地銀行，嗣再由土地銀行負責
    核發，故本件給付義務，自應由土地銀行承受。又被上訴人
    遲於93年9 月24日起訴，距91年7 月26日通知承受公告時起
    ，已逾民法第305 條第2 項規定之2 年期間，上訴人依法亦
    不負給付之責。至於被上訴人於擔任上訴人臨時員工或員工
    時，因上訴人本即不須為渠等依系爭管理辦法提撥準備金，
    故縱認被上訴人有請領資遣費或退休金之權利，亦應屬系爭
    處理原則所稱「準備金提撥不足」之範圍，應由金融重建基
    金負擔之。是本件被上訴人之請求權若成立，其給付義務人
    應為金融重建基金或土地銀行，自不得再向上訴人請求。又
    系爭管理辦法係於64年10月8 日公布，辰○○於該辦法未頒
    布前擔任臨時員工之年資，自無系爭管理辦法之適用，不得
    計入退休年資。且依系爭管理辦法第54條之規定，核定資遣
    費或退休金係以在職最後三年之薪額平均為計算基準，被上
    訴人亦自認渠等不適用勞基法，故丁○○（61年12月6 日生
    ）、辛○○、壬○○、庚○○、癸○○、寅○○自應以在職
    最後三年之薪額平均為計算標準，渠等主張依勞基法基本工
    資1萬5840 元為計算標準，亦於法無據等語，資為抗辯。聲
    明：(一)被上訴人之訴及假執行之聲請均駁回。(二)如受不利判
    決，願供擔保請准宣告免為假執行。
三、原審判決上訴人應給付被上訴人如原審判決附表二「本院判
    斷之資遣費或退休金」欄所示之金額（其中戊○○等四人勝
    訴部分之金額，如原審判決附表二「備註」欄所載），而駁
    回被上訴人其餘之訴。上訴人就其敗訴部分聲明不服，提起
    上訴，於本院聲明：(一)原判決不利於上訴人部分廢棄。(二)廢
    棄部分，被上訴人在第一審之訴及假執行之聲請均駁回。(三)
    如受不利判決，願供擔保請准宣告免為假執行。被上訴人則
    聲明上訴駁回。至被上訴人於原審敗訴部分，未據被上訴人
    聲明不服，該部分已告確定。
四、兩造對下列事項不予爭執，並有上訴人現職聘任員工相關資
    料調查表1 份、離職證明書15紙、戊○○等四人資遣費核算
    明細表（原審卷第15-26 頁）、系爭管理辦法（原審卷第
    79- 84頁）、被上訴人之健保及勞保投保資料（原審卷第10
    2-119 頁）、讓與承受農會信用部契約（原審卷第192-196
    頁）等件在卷足稽，堪信為真實：
  (一)被上訴人前均為上訴人信用部之員工，兩造間有僱傭關係存
    在。因財政部命令上訴人將所屬信用部之營業，於91年7 月
    26日交由土地銀行承受，上訴人乃於91年7 月26日將被上訴
    人資遣。
  (二)被上訴人之到職日、離職日、年資、最後薪額、年資基數均
    詳如原審判決附表二所示。又依戊○○等四人資遣費核算明
    細表（原審卷第15-26 頁）及離職證明書（原審卷第22-25
    頁）所載，戊○○係於78年11月11日、丁○○（60年8 月23
    日生）係於83年4 月1 日、丙○○係於85年2 月1 日、卯○
    ○係於73年6 月1 日分別經上訴人依系爭管理辦法之規定，
    考選聘用為編制內員工。戊○○於離職時之職稱為辦事員，
    其職等為9 職等1 級86薪點、丁○○（60年8 月23日生）、
    丙○○於離職時之職稱亦均為辦事員，且職等均為10職等1
    級77薪點、卯○○於離職時之職稱為股員，其職等為8 職等
    8 級88薪點。戊○○等四人於原審判決附表一所示之到職日
    後，因分別已於上開日期轉為上訴人之正式編制員工，故於
    被資遣時，已領得如原審判決附表一「轉撥土銀給付之資遣
    費」欄所示之資遣費（原審卷第18-21 頁）。該資遣費係由
    上訴人交由土地銀行代為發給（本院卷第99-100頁）。
  (三)被上訴人均由上訴人為其等投保勞、健保，多年未曾中斷，
    渠等亦均未與上訴人訂立僱傭期間不超過6 個月之臨時員工
    契約，亦未訂立任何臨時員工契約。除戊○○等四人外，其
    餘被上訴人均未經考選、任用程序而任職於上訴人所屬信用
    部。
  (四)上訴人未就被上訴人之臨時員工年資提列退休資遣準備金，
    此部分並未列入上訴人信用部員工退休資遣準備金專案帳戶
    內，故土地銀行承受上訴人所屬信用部營業時，此部分準備
    金無法移交土地銀行代為發給。
  (五)本件被上訴人所任職之上訴人所屬信用部，因係屬人民團體
    ，故不適用勞基法之規定（本院卷第88頁）。
  (六)如被上訴人之請求有理由，上訴人對於原審判決附表二所列
    被上訴人之到職日、離職日、年資、最後薪額、年資基數及
    原審判斷之資遣費或退休金等欄，均不爭執（本院卷第87頁
    ）。
  (七)被上訴人與農會之編制內員工均需輪值日夜勤務（本院卷第
    99頁）。
五、兩造之爭點：
  (一)被上訴人是否為上訴人信用部之編制內員工？被上訴人可否
    依據系爭管理辦法之規定請求給付退休金或資遣費？
  (二)本件資遣費或退休金之給付義務人為何人？
  (三)被上訴人之請求是否已逾民法第305條第2項之二年期間？
六、被上訴人是否為上訴人信用部之編制內員工？被上訴人可否
    依據系爭管理辦法之規定請求給付退休金或資遣費？
  (一)按「農會聘僱員工（以下簡稱員工）人事之管理，除法律另
    有規定外，悉依本辦法辦理。」「農會依其總收益比率計算
    最高設置員額，其計算基準，在省由中央主管機關定之；在
    直轄市由直轄市主管機關擬訂，並報請中央主管機關核定後
    實施。農會依前項基準計算並報經主管機關核定之員額，稱
    為核定員額。」「農會員額職等比例依下列規定設置之：一
    、農會六職等以上員額，縣（市）及基層農會不得超過核定
    員額百分之三十，省（市）農會不得超過百分之四十。二、
    技工、工友不得超過核定員額百分之十。」「農會應在核定
    員額範圍內聘僱員工，其實際用人超過核定員額時，在員額
    未降至規定標準前，遇有員工離職不得聘僱新進員工。」「
    農會新進職員，除總幹事由理事會依法聘任外，應就公開考
    選之新進職員考試合格人員中聘任。」「農會除總幹事外，
    初次擔任農會工作之新進員工，應先試用六個月，試用期間
    應參加新進人員訓練，訓練成績合格及試用期滿成績優良者
    ，予以正式聘僱；試用期間品德不良或工作不力者，應即解
    聘或解僱；不適任其職務者，應重新調整職務。」系爭管理
    辦理第2 條、第7 條、第8 條第1 項、第9 條、第13條第2
    項前段及第15條第1 項分別定有明文。又農會聘僱員工，應
    發給聘僱通知書，並載明職務、等級、薪給及到職期限。農
    會聘僱員工收到聘僱通知書後十日內，應填具到職報告，檢
    具履歷表、體格檢查表及戶籍資料，向農會報到就職，無故
    逾期者，即予銷聘或銷僱。且農會員工上下班辦公，應受農
    會總幹事及人事管理人員之查勤及考核，並遵守農會之服務
    規定，系爭管理辦法第26條、第34條第1 項及第33條復規定
    甚明。從而，上訴人抗辯：農會員工之聘僱應在核定員額範
    圍之內，並呈報主管機關；農會聘僱之員工需公開考選，僱
    用後由農會發給聘僱通知書，載有其職務、等級、薪給、及
    到職期限，受僱人於收到聘僱通知書後10日內，並應填具到
    職報告，檢附相關證件報到就職，任用到職後列入考核、獎
    懲及升遷，且應遵守相關工作規則，並非任意雇用即可視為
    農會編制內員工，亦非長久工作即可當然取得農會編制內員
    工之資格，系爭管理辦法所指之「員工」，係指農會編制內
    之員工而言，且內政部65年8 月13日台內社字第698593號函
    釋亦認系爭管理辦法第2 條所稱之「聘僱員工」，僅指編制
    內員工等情，參酌上開系爭管理辦法之規定，堪予採信（最
    高法院90年度台上字第2439號判決意旨參照）。
  (二)被上訴人雖主張：依系爭管理辦法之規定，農會員工並不以
    考選及格者為限，對於未經考選及格者之員工，並非可隨意
    令其去職，僅能調整其職務；且被上訴人均在上訴人所屬信
    用部任職3 年至29年不等，足證被上訴人並非臨時員工。況
    上訴人自被上訴人任職起為被上訴人投勞保、健保從未間斷
    ，亦證被上訴人並非臨時員工，且被上訴人均按月領取薪資
    ，並與其他員工輪值日夜勤務，而任職期間亦均有提出保證
    書，並有受上訴人之考核、獎懲等事實，足徵被上訴人之工
    作條件與其他員工相同，自屬上訴人編制內之員工云云，固
    提出本院92年度勞上易字第31號民事判決一份為證。惟查，
    農會依其總收益比率計算最高設置員額，其計算基準於擬訂
    後，並應報請中央主管機關核定後實施。且農會應在核定員
    額範圍內聘僱員工，其實際用人超過核定員額時，在員額未
    降至規定標準前，遇有員工離職不得聘僱新進員工等情，為
    系爭管理辦法第7 條、第9 條所明定；且農會統一考試分為
    新進職員考試及在職員工升等考試，由中央或直轄市主管機
    關督導省或直轄市農會辦理，復為系爭管理辦法第13條第1
    項所明定，足徵農會聘僱員工之員額除須經中央主管機關核
    定外，並應經省或直轄市農會公開辦理考試徵選。且依卷附
    戊○○等四人資遣費核算明細表（原審卷第15-26 頁）及離
    職證明書（原審卷第22-25 頁）所載，戊○○係於78年11月
    11 日 、丁○○（60年8 月23日生）係於83年4 月1 日、丙
    ○○係於85年2 月1 日、卯○○係於73年6 月1 日分別經上
    訴人依系爭管理辦法之規定，考選聘用轉為編制內員工。戊
    ○○於離職時之職稱為辦事員，其職等為9 職等1 級86薪點
    、丁○○（60年8 月23日生）、丙○○於離職時之職稱亦均
    為辦事員，且職等均為10職等1 級77薪點、卯○○於離職時
    之職稱為股員，其職等為8 職等8 級88薪點。且戊○○等四
    人於原審判決附表一所示之到職日後，因分別已於上開日期
    轉為上訴人之正式編制員工，故於被資遣時，已領得如該附
    表「轉撥土銀給付之資遣費」所示之資遣費（原審卷第18-
    21頁）；該資遣費係由上訴人交由土地銀行代為發給（本院
    卷第99-100頁）等情，為兩造所不爭，如上所述。足見依系
    爭管理辦法可得領取資遣費或退休金者，均屬農會正式編制
    內之員工，始足當之。故被上訴人主張依系爭管理辦法之規
    定，農會員工並不以考選及格者為限云云，即不足採。又系
    爭管理辦法第15條第1 項「不適任其職務者，應重新調整職
    務」之規定，經對照該條規定之上文，其立法意旨係指對於
    「正式聘僱」後之員工，如有不適任其職務者，即應重新調
    整職務而言。並非指對於未經考選及格之「非編制內員工」
    ，上訴人不能任意令其去職，而僅能調整其職務。故被上訴
    人此部分主張，亦有誤會。至於上訴人多年來均為被上訴人
    投保勞、健保，從未間斷；或被上訴人均係按月領取薪資，
    並與其他員工輪值日夜勤務，而任職期間亦均有提出保證書
    ，並有受上訴人之考核、獎懲等事實，縱認屬實，亦僅足以
    認定兩造間存有聘僱關係而已。惟兩造間所成立之聘僱關係
    ，亦不足以推論除戊○○等四人外，其餘被上訴人即係上訴
    人編制內之員工。另被上訴人所舉本院92年度勞上易字第31
    號民事判決，其當事人係屏東縣佳冬鄉農會，並非本件上訴
    人，且本院之另案判決對本件而言，亦無法律上之拘束力，
    故被上訴人執上開本院民事判決據以為主張，亦無足採。
  (三)被上訴人另又主張：所謂臨時員工乃農會因季節性業務需要
    ，僱用臨時工，應訂定契約，其僱用期間不得超過6 個月。
    而本件兩造並未訂立臨時員工書面契約，且被上訴人均任職
    多年繼續工作從未中斷，自非限期6個月之臨時員工，參照
    最高法院89年度台上字第1400號判決意旨，被上訴人乃屬上
    訴人之員工無疑云云。惟查，兩造間就雙方並未訂立僱傭期
    間不超過6個月之臨時員工契約，亦未訂立任何臨時員工契
    約等情，並不爭執，如上所述，就此固可認定被上訴人雖非
    上訴人之臨時員工，然亦不足以此事實推論除戊○○等四人
    外，其餘被上訴人即係上訴人之編制內員工。且被上訴人中
    除戊○○等四人外，其餘被上訴人均未經考選、任用程序而
    任職於上訴人所屬信用部等情，亦為兩造所不爭。則揆諸上
    開(二)之說明，除戊○○等四人外，其餘被上訴人即非上訴人
    之編制內員工自明，此與被上訴人並非上訴人之臨時員工等
    事實無涉。至於最高法院89年度台上字第1400號判決意旨，
    係針對通過台灣省農會主辦之新進人員考試，而取得農會職
    員之任用資格者所為之判決，與本件除戊○○等四人外，其
    餘被上訴人均未經農會之新進職員考試或在職員工升等考試
    者，二者情節全然不同，則被上訴人援引最高法院89年度台
    上字第1400號判決為其有利之主張，亦不足採信。
  (四)綜上，本件被上訴人主張戊○○等四人在轉為編制內員工之
    前，及其餘被上訴人均非上訴人之臨時員工，故屬上訴人正
    式編制內之員工等情，並不足採。縱被上訴人均在上訴人所
    屬信用部工作多年，惟並非上訴人任意雇用即可視為農會編
    制內員工，且亦非長久工作即可當然取得農會編制內員工之
    資格（最高法院90年度台上字第2439號判決意旨參照）。從
    而，本件戊○○等四人於轉為編制內員工前之部分，及其餘
    被上訴人既非上訴人信用部之編制內員工，則戊○○等四人
    及其餘被上訴人主張依據系爭管理辦法第52條、第54條之規
    定，分別請求上訴人應給付戊○○等四人資遣費差額（即轉
    為編制內員工前之部分）；及應給付其餘被上訴人退休金或
    資遣費，即屬無據。
七、又本院既已認定戊○○等四人於轉為編制內員工前之部分，
    及其餘被上訴人並非上訴人信用部之編制內員工，則戊○○
    等四人及其餘被上訴人主張依據系爭管理辦法第52條、第54
    條之規定，分別請求上訴人應給付戊○○等四人資遣費差額
    ；及應給付其餘被上訴人退休金或資遣費，為無理由，如上
    所述。則兩造其餘爭點，即爭點(二)本件資遣費或退休金之給
    付義務人為何人？爭點(三)被上訴人之請求是否已逾民法第
    305 條第2 項之二年期間？本院即無須再加以審究，併此敘
    明。
八、綜上所述，上訴人抗辯戊○○等四人於轉為編制內員工前之
    部分，及其餘被上訴人並非上訴人信用部之編制內員工，故
    並非系爭管理辦法規定之對象，自不能依據系爭管理辦法第
    52 條 、第54條之規定，請求上訴人給付退休金或資遣費；
    且戊○○等四人於成為上訴人編制內員工前之年資，亦不得
    依據系爭管理辦法第52條、第54條之規定，請求上訴人給付
    資遣費差額等情，既屬可信，則被上訴之人主張為不足採。
    從而，被上訴人本於系爭管理辦法第52條、第54條之規定，
    請求上訴人應給付退休金或資遣費，為無理由，不應准許。
    其就該部分所為假執行之聲請亦失所附麗，應併予駁回。原
    審就此部分判命上訴人給付，並為假執行之宣告，尚有未洽
    。上訴意旨指摘原判決此部分不當，求予廢棄改判，為有理
    由。爰由本院將原判決此部分予以廢棄改判，如主文第2 項
    所示。
九、本件事證已臻明確，兩造其餘攻擊防禦方法，於判決結果不
    生影響，不再一一論述，併此敘明。
據上論結，本件上訴為有理由，依民事訴訟法第450條、第78 條
、第85條第1項前段，判決如主文。
中　　華　　民　　國　　96　　年　　1 　　月　　24　　日
                            勞工法庭
                                審判長法官   張國彬
                                法      官   吳登輝
                                法      官   楊富強
以上正本證明與原本無異。
如對本判決上訴，須於判決送達後20日內向本院提出上訴狀，其
未表明上訴理由者，應於上訴後20日內向本院提出上訴理由書（
均須按他造當事人之人數附繕本）。上訴時應提出委任律師或具
有律師資格之人之委任狀，並依附註條文規定辦理。
中　　華　　民　　國　　96　　年　　1 　　月　　24　　日
                                書  記  官  劉博文
附註：
民事訴訟法第466 條之1 ：對於第二審判決上訴，上訴人應委任
律師為訴訟代理人，但上訴人或其法定代理人具有律師資格者，
不在此限。
上訴人之配偶、三親等內之血親、二親等內之姻親，或上訴人為
法人、中央或地方機關時，其所屬專任人員具有律師資格並經法
院認適當者，亦得為第三審訴訟代理人。
第1 項但書及第2 項情形，應於提起上訴或委任時釋明之。
